最高法院刑事判決　　　　　　　　　　　　　　　九十三年度台上字第二五二三號
　　上　訴　人　台灣高等法院台南分院檢察署檢察官
　　上　訴　人
　　即　被　告　甲○○
右上訴人等因被告貪污案件，不服台灣高等法院台南分院中華民國九十三年二月十八
日第二審判決（九十二年度上訴字第九一一號，起訴案號：台灣台南地方法院檢察署
九十一年度營偵字第一○一四號），提起上訴，本院判決如左：
    主  文
原判決撤銷，發回台灣高等法院台南分院。
　　理　由
本件原判決維持第一審論處上訴人即被告甲○○連續依據法令從事公務之人員，利用
職務上之機會詐取財物罪刑之判決，駁回甲○○在第二審之上訴。並以公訴意旨認被
告甲○○涉有連續侵占職務上持有之非公用私有財物罪嫌，但經審理結果，認為不能
證明被告此部分之犯罪，因而撤銷第一審關於此部分之判決，改判諭知無罪，固均非
無見。
惟查：(一)、洗錢防制法之制定，旨在規範特定重大犯罪不法所得之資金或財產，藉由
洗錢行為，諸如經由各種金融機關或其他交易管道，轉換成為合法來源之資金或財產
，以切斷資金與當初犯罪行為之關連性，俾便於隱匿其犯罪行為或該資金不法來源或
本質，以逃避追訴、處罰。該法第二條第一款之洗錢，固指掩飾或隱匿因自己重大犯
罪所得財物或財產上利益之行為，但仍須有旨在避免追訴、處罰而使其所得財物或利
益之來源合法化，或改變該財物或利益之本質之犯意，始克相當，若僅係行為人對犯
特定重大犯罪所得之財產或利益作直接使用或消費之處分行為，自非該法所規範之洗
錢行為。原判決認甲○○「為掩飾因自己重大犯罪所得之上開款項，並於同日在白河
郵局內，分別以謝正雄名義匯款新台幣（下同）三十四萬七千六百元予不知情之謝林
蘭；以林佩瑾名義匯款十八萬五千六百三十元予不知情之林佩慧；以林受名義匯款三
十三萬六千元予不知情之林秀嬌；以陳美月名義匯款三十四萬六千九百六十元予不知
情之陳素娥；以無摺現金存款方式，存入不知情之林佩瑾郵局帳戶七十二萬一千元，
用以償還會款；另以現金方式存入其所使用之蘇貞尹（甲○○之女）郵局帳戶六十二
萬元」等行為，係犯洗錢防制法第九條第一項之洗錢罪云云（見原判決第三頁末四行
至次頁第三行、第九頁末三行）。惟原判決既謂甲○○存入林佩瑾帳戶之七十二萬一
千元係用以償還會款，即非為掩飾因自己重大犯罪所得財物之洗錢行為，原判決就此
部分所為之事實認定與理由論述顯屬不相適合，並有適用法則不當之可議。又甲○○
匯款予謝林蘭、林佩慧、林秀嬌、陳素娥，究係洗錢行為或係處分贓物之行為，是否
旨在避免追訴、處罰，而使其所得金錢之來源合法化，或改變其財產之本質，而該當
於洗錢防制法第二條第一款之洗錢行為，原判決俱未釐清，則其遽論甲○○有洗錢犯
行，自嫌速斷。(二)、原判決以被害人張素燕確實有委託被告將二張保險單向白河郵局
辦理解約及領款，並被告所辯其有和張素燕協商借款，經張素燕同意云云，資為其憑
以判斷被告並無侵占職務上持有之非公用私有財物犯行之論據。惟被告是否確曾向張
素燕協商，借用其二張保險單解約後所領得之款項，暨張素燕是否曾表示同意，原判
決悉未說明論列，理由已難謂備。又張素燕既供證：「辦理解約後，我曾多次打電話
問甲○○為何還沒有匯款給我，甲○○只是一直敷衍拖延，直到九十年九月四日甲○
○打電話告訴我保單解約的錢已匯到我的戶頭裡，當時甲○○沒有說匯多少錢，我也
不知道要退還給我多少錢」、「……期間我有一直催她，她只回答很快、很快而已」
等情（見原判決第十三頁第九至十七行），顯見被告所辯借款云云，要屬虛妄。則被
告就其職務上持有之張素燕辦理保險單解約後所領取之款項，延宕數月之久迭經張素
燕催告，始歸還其中部分，且至將近一年之久，方全數歸還，能否謂其仍無不法所有
之意圖，即非全無研求餘地。原審未詳加勾稽，遽認被告僅係給付遲延云云，自有調
查未盡之違誤。又原審審判期日之審判筆錄未經審判長簽名，亦欠允洽。檢察官及甲
○○上訴意旨分別指摘原判決不當，非無理由，應認有發回更審之原因。
據上論結，應依刑事訴訟法第三百九十七條、第四百零一條，判決如主文。
中　　　華　　　民　　　國　　九十三　　年　　　五　　　月　　 十三 　　日
                              最高法院刑事第八庭
                                  審判長法官  陳　炳　煌
                                        法官  陳　世　雄
                                        法官  吳　信　銘
                                        法官  徐　文　亮
                                        法官  林　永　茂
      右正本證明與原本無異
                                              書  記  官
中　　　華　　　民　　　國　　九十三　　年　　　五　　　月　　 二十 　　日
                                                                   Ｍ
